【裁判字號】    97,勞訴,8
【裁判日期】    971121
【裁判案由】    給付退休金等
【裁判全文】
臺灣士林地方法院民事判決               97年度勞訴字第8號
原      告  甲○○○
                        48號.
訴訟代理人  邱昱宇律師
被      告  財團法人台北縣私立樂山療養院
法定代理人  乙○○
訴訟代理人  黃景安律師
上列當事人間給付退休金等事件，本院於民國97年10月21日言詞
辯論終結，判決如下：
    主  文
被告應給付原告新臺幣壹佰壹拾捌萬玖仟壹佰拾肆元，及自民
國九十六年十二月十五日起至清償日止，按週年利率百分之五計
算之利息。
原告其餘之訴駁回。
訴訟費用由被告負擔新臺幣壹萬貳仟肆佰肆拾肆元，由原告負擔
新臺幣仟壹佰壹拾壹元。
本判決第一項於原告以新臺幣肆拾萬元供擔保後，得假執行。但
被告如以新臺幣壹佰壹拾捌萬玖仟壹佰拾肆元為原告預供擔保
，得免為假執行。
原告其餘假執行之聲請駁回。
    事  實  及  理  由
一、原告起訴主張：原告自民國81年4 月19日任職於被告，擔任
    生活服務員，工作內容主要在照顧被告院內重度智障兒童包
    括餵食、穿衣、大小便、洗澡、就醫及環境清潔整理等等，
    平日負責盡職，配合被告指定之時段提供勞務。至96年4 月
    18日，原告已符合勞動基準法第53條第1 款工作滿15年、年
    滿55歲得自請退休之規定，亦符合被告員工手冊工作規則第
    39條但書規定之退休條件。又原告於96年8 月18日工作期間
    ，發現有許姓院童自屋內廁所窗戶逃出走失而脫離原告掌握
    ，已立即呈報值班人員。且因被告未於院門口設置警衛值班
    ，原告研判該院童可能跑至院外，隨後報警協尋，並及時尋
    獲。然被告竟以此為由，稱96年7 月5 日曾發生原告照護之
    同一院童逃出院外事件，竟再度發生云云，將原告予以免職
    ，完全無視於此為一特殊頑劣之個案，原告早已請求加派人
    力或更換照護人員，且院方警衛設施未確實設置，始為真正
    造成院童逃離療養院之主因。原告就此已向臺北縣政府提出
    調解申請，惟遭被告拒絕。原告係依法向被告自請退休，並
    請求被告給付退休金，被告應有照准之義務；然被告不僅拒
    不履行，且自非法終止勞動契約之日起，即未給付薪資予原
    告。查原告之年資自81年4 月19日起至退休日之96年11月12
    日止，總計有15年6 月又23日，經核算基數為30又7/12；而
    原告退休前6 個月之平均工資則為新臺幣（下同）4 萬2434
    元。則原告可得請領之退休金應為129 萬7773元。另被告積
    欠原告自96年8 月22日起至96年11月12日止之薪資計11萬53
    48元未為給付，亦併請求之等語；並聲明：（一）被告應給
    付原告141 萬3721元，及其中129 萬7773元自96年12月15日
    起至清償日止，按週年利率5 ％計算之利息；其餘11萬5948
    元自起訴狀繕本送達翌日起至清償日止，按週年利率5 ％計
    算之利息。（二）原告願供擔保，請准宣告假執行。
二、被告則以：被告係收容多重障礙兒童之養護中心，原告則於
    81年4 月上旬前來應徵監護工，經准予僱用後，其僱用期間
    為81年4 月9 日至同年12月31日止，受僱期滿後，又自82年
    1 月1 日起聘僱至同年6 月30日，期滿後復自82年7 月1 日
    起聘僱至同年12月31日止，自83年1 月1 日起則每年一聘，
    自87年1 月1 日起始成為不定之僱傭關係。由於智障兒童雖
    經教育，思維較差，對於自己之安全無法維護，故值班之監
    護工，視線不得離開所照護之院童，更不得任由院童擅自離
    開寢室，且需時刻留心院童之安全；而原告既長期照僱院童
    ，對於院童之個性更應瞭如指掌。惟原告所照顧之許姓院童
    竟於96年7 月15日半夜私自離開院區外出遊玩，此顯係因原
    告值夜班時怠忽職守，未盡照護之責所致。經向警局報案，
    始尋獲該院童帶回院區，原告則因失職情節重大，予以記大
    過一次，以示懲戒。然於同年8 月18日清晨5 時許，竟又發
    現許姓院童不見。時正值颱風襲台之際，該院童之安全堪慮
    ，被告除於院區內四處找尋外，並報警請求協尋，迄同日上
    午9 時許始接獲警局通知於十三行博物館發現身上一絲不掛
    之許姓院童，並留置於八里分駐所。原告竟疏忽至任由院童
    未著衣物外出走失，所犯過錯實無可原諒，乃予再記大過一
    次；且因原告已連續記大過二次，故依被告之人事管理規則
    第26條第1 項第4 款之規定予以解僱，且不得請領申請退職
    及資遣費，自無所謂申請退休可言。是原告雖於96年10月18
    日向臺北縣政府申請勞資爭議協調，要求給付退休金；然原
    告自87年1 月1 日與被告成立不定期僱傭契約迄今，工作尚
    未年滿15年，依被告人事管理規則第39條之規定，本不得申
    請退休。且兩造間勞動契約關係，既因原告重大過失，嚴重
    影響院童之安全與被告之聲譽，經被告於96年8 月21日公告
    免職處分而於96年8 月24日終止，且依被告人事管理規則第
    36條第1 項之規定，不得請求退休金，調解因而無法成立。
    兩造勞動契約關係既已終止，則原告請求自免職處分後至96
    年11月12日止之薪資，亦無理由等語，資為抗辯；並聲明：
    （一）原告之訴及假執行聲請駁回。（二）如受不利之判決
    ，願供擔保請准宣告免為假執行。
三、經查，原告係自81年4 月起於被告處擔任生活服務員之工作
    ，其工作內容為：對院生傷病須作緊急處置並通報上級或
    相關人員。扶助院生食衣住行育樂等事項。對於不能自
    理生活起居之院生，須予餵食、穿衣、大小便洗澡、梳洗等
    工作，保持院生身體整潔衛生。接送院生上下學。陪同
    照護院生就醫或院內外各種活動。按照醫師或護士指示給
    院生定時服藥或作其他必要之處理。按照醫師、護士、或
    上級人員指示，輔導院生作生活自理、課業或工作技能訓練
    關於住家房屋內外周圍環境衛生整理、打掃整潔、佈置、
    美化等事項。依照上級指示，填報工作有關報表。其他
    上級交辦事項。又被告療養院內之許姓院童曾於原告值夜班
    之96年7 月14日、8 月18日，均發生離院走失事件（下稱為
    系爭事件）。被告係於96年8 月21日公告因系爭事件致被告
    聲譽及院生安全有嚴重影響，遂將原告予以免職處分，並自
    同年8 月24日起生效；且已給付原告至96年8 月25日之薪水
    。原告則於96年10月18日臺北縣政府處理勞資爭議協調後，
    於同年11月12日寄發存證信函予被告表明即日退休並請求給
    付退休金，並經被告於同年11月13日收受送達。另原告自96
    年2 月至8 月受領薪資給付明細如附件所示；於勞工退休金
    條例施行後係選擇繼續適用勞動基準法之規定各節，已為兩
    造所不爭執（見本院97年10月21日言詞辯論筆錄），並有臺
    北縣政府處理勞資爭議協調會議記錄、存證信函及回執、公
    告等件（均影本）附卷可稽、應堪信為真實。又本件經於97
    年10月21日言詞辯論期日協商兩造確認爭點為：
    1.被告以原告違反勞動契約而於96年8 月24日終止兩造勞動
      契約，是否已生終止兩造勞動契約之效力？
      原告就系爭事件之發生是否未善盡管理之責？
      被告予以免職處分有無過當？
    2.原告於96年11月13日自請退休，並請求給付退休金，有無
      理由？金額若干？
      原告之年資應如何計算？是否符合退休之要件？
        ─原告之到職日為何時？是否已工作滿15年？
      原告退休前6個月平均工資為何？
    3.原告請求被告給付退休前自96年8 月26日起至96年11月12
      日止之未付工資，有無理由？金額若干？
    以下茲論述之。
  (一)首按，在現代勞務關係中，因企業規模漸趨龐大，受僱人數
    超過一定比例者，雇主為提高人事行政管理之效率，節省成
    本有效從事市場競爭，就工作場所、內容、方式等應注意事
    項，及受僱人之差勤、退休、撫恤、資遣等各種工作條件，
    通常訂有共通適用之規範，俾受僱人一體遵循，此規範即工
    作規則。其內容除違反法律強制禁止規定或團體協約外，如
    經公開揭示，當然成為僱傭契約內容之一部，勞、雇雙方均
    應受其拘束（最高法院91年度台上字第1040號判決意旨參照
    ）。次按，工作規則為雇主為統一勞動條件及工作紀律，單
    方制定之定型化規則。雇主公開揭示時，係欲使其成為僱傭
    契約之附合契約，而得拘束勞雇雙方之意思表示。勞工知悉
    後如繼續為該雇主提供勞務，應認係默示承諾該工作規則內
    容，而使該規則發生附合契約之效力（最高法院91年度台上
    字第1625號判決參照）。經查，被告人事管理規則第26條第
    4 款、第6 款之規定，被告員工有違反被告規定和命令，或
    工作不力、廢弛公物者，得依第22條之規定酌予申戒、記過
    、減薪、降職、辭退、解僱之懲戒。人事管理規則第36條第
    1 項第4 款並規定：被告之員工有經常疏忽職責者，即予解
    僱，並不得申請退職及資償金各節，已據被告提出其人事管
    理規則影本乙份存卷為憑。原告雖主張對該人事管理規則之
    內容不瞭解云云。然衡諸各該規定與勞動基準法第12條各款
    有關雇主得不經預告終止勞動契約之規定尚未違背；且原告
    於起訴時即提出與上開管理規則規定內容相同之員工手冊主
    張權利（見本院96年度士勞調字第17號卷內第10頁至第12頁
    ）。依上揭說明，原告顯已承諾該人事管理規則之內容為兩
    造間勞動契約內容之一部分，原告自應受其拘束。
  (三)次查，原告已自承上述二次院童走失之系爭事件確已發生；
    雖另主張：系爭事件並非可歸責於原告云云。然查，證人即
    曾任職被告並擔任與原告相同工作之賈秀懷已到庭證稱：工
    作時間是照排班表，輪班幾乎都要過夜，正常情形是早上8
    點上班到第二天早上8 點下班，院生晚上睡覺時我們也要負
    責院生的安全，包括他們有無入睡及行動，如果院生狀況良
    好，可以稍微休息一下，許姓院童不容易控制，他的個案我
    們曾經開會討論，組長有要求我們要約束他等語（見97年6
    月9 日言詞辯論筆錄）。足認依原告之工作內容，於輪值夜
    班之上班時間，本負有照顧約束院童之行動以維護其安全之
    職責。則原告竟任由與其同室之許姓院童二次走失，其中一
    次更於颱風襲台之際，顯有怠忽職守之失，且其後果確已危
    及院童安全至鉅，對被告聲譽亦造成嚴重不良影響。則被告
    分別處以一次大過，並依前揭人事管理規則予以解僱且終止
    勞動契約，其處分應無過當。兩造勞動契約既已於96年8 月
    24日合法終止；被告復已給付原告至96年8 月25日之薪資，
    已如前述。則原告請求被告尚應給付自96年8 月22日起至96
    年11月12日止之薪資云云，自乏所據。
  (四)惟按，依勞動基準法第12條或第15條規定終止勞動契約，或
    定期勞動契約期滿離職者，勞工不得向雇主請求加發預告期
    間工資、資遣費，為勞動基準法第18條所明定，而退休金並
    未包括在內；故雇主依勞動基準法第12條第1 項第4 款勞工
    違反勞動契約或工作規則情節重大為由，終止勞動契約時，
    勞工仍得向雇主請求給付退休金。又依退休金之經濟性格觀
    之，工資本質上係勞工提供勞動力之價值，退休金之性質為
    「延期後付」之工資，為勞工當然享有之既得權利，於勞工
    退休時支付，且不因勞工事後離職而消滅。退休金本質上係
    以勞工全部服務期間為計算標準所發給之後付工資，雇主自
    不得以懲戒解僱為由，剝奪勞工請求退休金之權利。亦即勞
    工一旦符合法定退休要件，即已取得自請退休並請求給付退
    休金之權利，此為其既得權利，不因雇主終止勞動契約而喪
    失，否則僱主即得藉故解僱已符合退休條件之勞工，規避給
    付退休金之義務，殊非勞動基準法之立法本旨（最高法院92
    年度台上字第2152號判決意旨參照）。又被告上揭人事管理
    規則第36條固有被告員工因經常疏忽職責等事由予以解僱者
    ，不得申請退職及資償金之規定；然其所謂退職金及資償金
    應係指該人事管理規則第38條所規定勞工服務二年以上自行
    申請退職或經被告以經濟困難、編制減少為由而解職所得請
    領者，尚不包括同規則第40條規定於員工退休時所得申請發
    給之退休金。則依前揭說明，兩造之勞動契約固已由被告於
    97年8 月24日合法終止；惟如原告於此之前已符合自請退休
    之條件，則其於被告終止勞動契約後自請退休，並請求退休
    金之給付，於法應無不合。是以，被告抗辯：原告縱符合自
    請退休條件，惟係於終止勞動契約後始為自請退休之意思表
    示，被告並無給付退休金之義務云云，應不足採取。
  (五)再查，被告員工工作15年以上年滿55歲者，得自請退休，被
    告人事管理規則39條第1 款定有明文，有該人事管理規則影
    本乙份存卷為憑。且核與勞動基準法第53條所規定自請退休
    條件相符。而查，原告為33年1 月30日生，有勞工保險被保
    險人投保資料表影本乙紙為證；且係自81年4 月9 或19日起
    即任職於被告；則至兩造勞動契約終止之96年8 月24日止，
    原告確已年滿55歲，且其工作已達15年又4 月餘。被告雖抗
    辯：原告於87年1 月1 日前，均係由被告定期聘僱，自87年
    元月起，始為不定期僱用關係，是其工作年資應自87年元月
    起算，迄勞動契約終止為由，尚未滿15年，依規定應不得自
    請退休云云，並提出應聘書影本數紙為證。然按，定期契約
    屆滿後，雖經另訂新約，惟其前後勞動契約之工作期間超過
    90日者，視為不定期契約，勞動基準法第9 條定有明文。又
    定期契約屆滿後或不定期契約因故停止履行後，未滿3 個月
    而訂定新約或繼續履行原約時，勞工前後工作年資，應合併
    計算，同法第10條亦規定甚明。而依被告自承：原告係自81
    年4 月9 日至同年12月31日受僱期滿後，又自82年1 月1 日
    起受聘至同年6 月30日，期滿後復自82年7 月1 日起聘僱至
    同年12月31日止，自83年1 月1 日起則每年一聘之上情，其
    前後勞動契約之工作期間確已超過90日，且從未間斷；依上
    開規定，自應以不定期契約視之，且其前後工作年資，應合
    併計算，洵無疑義。則原告於兩造勞動契約終止前，確已符
    合被告人事管理規則及勞動基準法第53條所規定自請退休之
    要件，應堪予認定。
  (六)又查，被告人事管理規則第40條規定：被告員工退休時發給
    退休金之計算方法為服務每滿一年給與兩個基數，但超過15
    年之工作年資，每滿一年給與一個基數，最高總數以45年基
    數為限，未滿半年者，以半年計，滿半年者，以1 年計；其
    基數為退休員工最後在職時薪俸額，而薪俸額則包括實領本
    俸及其他現金給與等情，有該人事管理規則影本在卷為據。
    核該規定有關工作年資基數之規定，尚與勞動基準法第55條
    第1 項之規定一致。至於規定為「退休員工最後在職時薪俸
    額」之基數，則應依勞動基準法第55條第2 項、同法第2 條
    第4 款之規定，以勞工核准退休時一個月之平均工資即退休
    前6 個月內所得工資總額除以該期間之總日數計算之月平均
    工資為標準。又於勞工退休金條例施行後，原告已選擇繼續
    適用舊制即勞動基準法之規定，已如前述。是以，原告自81
    年4 月9 或19日起至96年8 月24日止之年資15年4 月又16或
    6 日，依上開規定計算，其請領退休金之基數應為30.5，亦
    可認定。
  (七)至於原告於勞動契約終止前即96年2 月至96年8 月之薪資明
    細為附件所示乙節，已為兩造所不爭執。被告雖另抗辯：計
    付退休金之平均工資應以附件所示各月之本俸及工作津貼60
    00元為限，夜間津貼、全勤獎金及加班費不應計算在內云云
    。然按，所謂工資，係勞工因工作而獲得之報酬；包括工資
    、薪金及按計時、計日、計月、計件以現金或實物等方式給
    付之獎金、津貼及其他任何名義之經常性給與均屬之，勞動
    基準法第2 條第3 款定有明文。又所謂經常性之給與，係指
    非勞動基準法施行細則第10條所列各款之情形，縱在時間上
    、金額上非固定，祇要在一般情形下經常可以領得之給付即
    屬之。故祇要給與屬工作上之報酬，在制度上有經常性者，
    即得列入平均工資以之計算退休金（最高法院95年度台上字
    第621 號判決意旨參照）。另參考行政院勞工委員會（85）
    台勞動二字第103252號函示，所謂經常性給與，與固定性給
    與不同，僅須在一般情況下經常可領取，非臨時起意且非與
    工作無關之給與，即屬經常性給付。而判斷僱主所為之給付
    是否係屬經常性之給與而屬工資，應以一般通念判斷該給付
    之本質是否為勞務給付之對價。經查，被告所發給之全勤獎
    金，乃被告之員工每月上班全勤時發給，可認為係被告對勞
    工每月全勤工作提供勞務本身所給與之對價，縱係獎勵性質
    ，仍無礙其為勞工因工作而獲得之報酬。至於被告之員工於
    夜間值勤所領得之夜間津貼，及於平常日及例假日加班期間
    所領得之加班費，核性質亦屬勞工因工作所獲得之報酬。依
    上開規定意旨，均屬工資無疑。據此計算，則原告於96年8
    月24日勞動契約終止前6 個月即自96年2 月25日起至96年8
    月24日止之平均月薪應為3 萬8988元。
    『計算式：（元以下捨5入；以下均同）
      96年2月25日至96年2月28日薪資為：
        （42845元÷28日）×4日＝6121元
      6個月薪資總額為：
        6121 元＋39801 元＋47039 元＋43445 元＋40173 元＋
        38579 元＋20070 元＝235228元
      月平均薪資為：
        （235228元÷181日）×30日＝38988元』
     從而，原告所得請求被告給付之退休金，應計為118 萬913
     4 元。（即月平均薪資38988 元×30.5基數＝118 萬9134
     元。）
   (八)再按，給付有確定期限者，債務人自期限屆滿時起，負遲
     延責任；遲延之債務，以支付金錢為標的者，債權人得請
     求依法定利率計算之遲延利息；但約定利率較高者，仍從
     其約定利率，民法第229 條第2 項、第233 條第1 項分別
     定有明文。又僱主應給付之勞工退休金應自勞工退休之日
     起30日內給付之，勞動基準法施行細則第29條第1 項亦規
     定甚明。本件原告係於兩造勞動契約終止後之96年11月12
     日始以存證信函通知被告申請退休，並由被告於96年11月
     13日收受送達，已如前述。則依前開規定，被告自應於原
     告通知退休後30日內給付退休金；逾此期限即屬給付遲延
     。是原告請求被告應給付自遲延後之96年12月15日起按法
     定週年利率5 ％計算之遲延利息，於法應無不合。
四、綜上，原告依勞動基準法及兩造勞動契約之法律關係，於請
    求被告給付原告118 萬9134元，及自96年12月15日起至清償
    日止，按週年利率5 ％計算之利息之範圍內，為有理由，應
    予准許；逾此部分，為無理由，應予駁回。兩造陳明願供擔
    保，聲請宣告假執行或免為假執行，經核原告勝訴部分，合
    於法律規定，爰分別酌定相當之擔保金額宣告之；原告其餘
    假執行之聲請，因訴之駁回而失所依據，不予准許。併依職
    權確定本件訴訟費用為1 萬5555元（含裁判費1 萬4995元及
    證人旅費560 元），應由被告負擔1 萬2444元，由原告負擔
    3111元。
五、因本件事證已臻明確，兩造其餘主張、陳述及所提之證據，
    經審酌均與判決結果不生影響，爰不一一論列，附此敘明。
六、據上論結，原告之訴為一部有理由，一部無理由，依民事訴
    訟法第79條、第87條、第390 條第2 項、第392 條判決如主
    文。
中    華    民    國    97    年    11    月    21    日
                  民事第二庭  法  官  李瑜娟
以上正本證明與原本無異。
如對本判決上訴，應於判決送達後20日內向本院提出上訴狀。
中    華    民    國    97    年    11    月    28    日
                              書記官  李秀蘊


司法院資訊處製作；財團法人民間司法改革基金會備份。
